臺灣新北地方法院民事判決
110年度訴字第687號
原      告  吳麗美  
            吳錫慶  
            莊梅鳳  
            吳明倫  
            吳青怡  
            吳健永  
            吳金盛  
            吳葉明月
            謝明月  
共      同
訴訟代理人  劉厲生律師
被      告  築城麗馳社區管理委員會

法定代理人  吳盛忠  


訴訟代理人  林資源  


            蘇芳君  
上列當事人間請求確認區分所有權人會議決議無效事件，經本院
於民國111年10月14日言詞辯論終結，判決如下：
    主  文
原告之訴駁回。
訴訟費用由原告負擔。 
    事實及理由
壹、程序事項
一、按原告於判決確定前，得撤回訴之全部或一部；訴之撤回應
    以書狀為之。但於期日，得以言詞向法院或受命法官為之；
    以言詞所為訴之撤回，應記載於筆錄，如他造不在場，應將
    筆錄送達；訴之撤回，被告於期日到場，未為同意與否之表
    示者，自該期日起；其未於期日到場或係以書狀撤回者，自
    前項筆錄或撤回書狀送達之日起，十日內未提出異議者，視
    為同意撤回，民事訴訟法第262條定有明文。經查，本件原
    告原起訴聲明為：㈠先位聲明：確認被告召集之民國109年10
    月24日第7屆第1次區分所有權人會議(下稱系爭區權人會議)
    「議案四:1號到9號之1樓及2樓店面戶之管理費得與其他樓
    層住戶之管理費相同乙案」之決議無效。㈡備位聲明：被告
    召集之系爭區權人會議「議案四:1號到9號之1樓及2樓店面
    戶之管理費得與其他樓層住戶之管理費相同乙案」之決議撤
    銷（見本院110年度重簡字第391號卷第11頁【下稱重簡卷】
    ）；嗣於111年10月14日以民事辯論意旨狀暨當庭撤回先位
    聲明，變更聲明為：被告召集之系爭區權人會議「議案四:1
    號到9號之1樓及2樓店面戶之管理費，應與其他樓層住戶之
    管理費相同乙案」之決議撤銷（見本院卷二第172、177頁）
    。被告對於上開撤回表示並無意見，且為本案言詞辯論，經
    核與前開規定相符，應予准許。
二、次按當事人喪失訴訟能力或法定代理人死亡或其代理權消滅
    者，訴訟程序在有法定代理人或取得訴訟能力之本人，承受
    其訴訟以前當然停止；前開承受訴訟人，於得為承受時，應
    即為承受之聲明；聲明承受訴訟，應提出書狀於受訴法院，
    由法院送達於他造，民事訴訟法第170條、第175 條第1 項
    、第176條分別定有明文。本件被告之法定代理人原為林資
    源，嗣於訴訟繫屬中變更為吳盛忠，並經其於110年10月1 9
    日具狀聲明承受訴訟，有新北市三重區公所109年12月14日
    新北重工字第1092160949號函、民事聲請承受訴訟狀在卷為
    憑（本院卷一第229至233、245至253頁），是被告法定代理
    人吳盛忠聲明承受訴訟，核與前揭規定相符，應予准許。另
    原告於111年9月12日以民事聲明承受訴訟狀聲明承受訴訟，
    陳明原告吳金盛、吳葉明月名下新北市○○區○○街0號1樓、2
    樓建物業已出售予訴外人林清輝(見本院卷二第155頁)，然
    林清輝並非民事訴訟法第168條至第172條及第174條規定所
    定之承受訴訟人，該聲明承受訴訟容有違誤，併此敘明。
貳、實體事項
一、原告主張：
　㈠查座落新北市三重區慈愛街「築城麗馳社區」（下稱系爭社
    區），為地下三層地上十三層大廈，完成於103年4月，系爭
    社區規劃為A、B兩棟，A棟門牌編訂為1、3、5、7、9號，B
    棟為11、13號。A棟1、2樓為商店區共10戶，分別為原告所
    有，均由慈愛街出入，不需進入社區大廳，水、電、瓦斯亦
    有獨立的管線，更未使用到電梯、大廳、停車場等公共設施
    。A棟3樓以上及B棟2樓以上為住宅區共90戶，有兩部電梯及
    樓梯，由三和路4段145巷進出，是一個住商混合大廈，住商
    比例為9:1，有原告110年8月16日聲請狀附社區大樓照片及
    一二三樓平面圖可稽。
  ㈡按管理費的收取，法律並沒有明文規定，全由社區大廈區分
    所有權人依照實際使用設備、程度、數量等情而為決定，各
    社區也不盡相同，此為眾所週知之事，亦有原告提出多個建
    案以供參考。由於1、2樓商店區面臨慈愛街有獨立入口，不
    需進入社區大廳，水、電、瓦斯亦有獨立的管線，更未使用
    到電梯、大廳、停車場等公共設施。最初系爭社區管理費是
    依照建商專業建議；1、2樓無電梯，每坪按20元收取，3樓
    以上(含3樓）有電梯，每坪按70元收取。未料104年7月8日
    第一屆第二次臨時區分所有權人會議以多數決，通過一律按
    每坪70元收取，由於該決議有失公允，住戶有拒繳情形，亦
    造成爭訟不斷。一直到了105年12月第三屆第二次區分所有
    權人會議，經協調後將1、2樓無電梯，每坪改按30元收取，
    管理費已比原來增加50%，四年來均相安無事。然在沒有情
    事變更的情形下，竟然有人在系爭區權人會議再度提出議案
    四：1號到9號之1樓及2樓店面戶之管理費，應與其他樓層住
    戶管理費相同乙案，並強行以多數決通過，該決議有違公平
    正義，且有權利濫用及違反誠信原則之情事。
  ㈢由以下事證，足以證明系爭區權人會議召集程序、決議方法
    ，有違反法律或章程之情事，依法自得請求撤銷決議，且原
    告於系爭區權人會議當下有對投票結果口頭表示異議，表示
    不可以用這個決議結果來決定原告要繳納較多的管理費。
  1.被告109年10月24日召開之系爭區權人會議，固有依社區規
    約第7條規定於會前10日以書面載明會議討論内容送達各區
    分所有權人，但其上卻未記載提案人以及理由，關係其是否
    為有權利提案之人及其真意為何（立法院議事規則參照）。
  2.又依社區規約第11條規定；區權會之決議事項，應做成會議
    記錄並全程錄音。會議記錄應包括開會時間、地點，出席人
    數、討論事項經過概要，以及決議内容。但該次會議非但沒
    有依規定全程錄音，且會議記錄對討論提案也沒有記載提案
    人、提案理由及討論經過（立法院議事規則參照），泛以說
    明一筆帶過，於法即不合。
  3.管理費多寡悠關區分所有權人財產權，此為憲法所保障，應
    為全體都同意始有私法自治、契約性質，不能以會議多數決
    而產生的決議，強行實施在住戶上，否則就違反法律保留原
    則。查該次區全會出席者計42人，還不到應出席人數100人
    的一半。而表決結果同意為23票，只比不同意18票多5票，
    更不到應出席的1/4，所為有違程序正義。
  4.按早年推案的建設公司是依據專業的規劃計算，考慮社區住
     商實際用益狀態及享受服務不同，按70:20收取管理費。10
    5年基於社區和諧，商店的一、二樓同意改按70:30繳納。沒
    想到有心人又提出住商一律為70元的提案，所為有違誠信。
  ㈣綜上所陳，被告召集程序及決議方法違反法令，爰類推適用
    民法第56條第1項規定，訴請鈞院撤銷如訴之聲明之決議內
    容，以符法制。
　㈤對被告抗辯之陳述：商業區住戶至多僅到信箱取信件、將垃
    圾丟到集收櫃，商業區住戶既有繳納管理費30元，有何不可
    使用。又就被告所指停車場之使用，各車主均另按月繳交管
    理費，與本件管理費無關。並否認被告抗辯原告有在A棟逃
    生梯挖管線的部分等語。
　㈥並聲明：被告召集之系爭區權人會議「議案四:1號到9號之1
    樓及2樓店面戶之管理費，應與其他樓層住戶之管理費相同
    乙案」之決議撤銷。
二、被告則以下開情詞置辯：
　㈠系爭社區於103年11月16日召開之區分所有權人會議之會議紀
    錄無詳細記載原告店面戶管理費應與其他區分所有權人之管
    理費有所不同。且系爭社區之社區規約及社區管理經費收支
    辦法第3條規定收費單價每月每坪70元，並無原告店面戶管
    理費應與其他區分所有權人之管理費有所不同之規定。系爭
    社區104年第一屆第二次臨時區分所有權人會議紀錄，決議8
    月1日起社區所有住戶單坪管理費70元維持不變。
　㈡原告等店面戶為系爭社區之一部分，公設部分為所有區分權
    人所共有，並且由所有權人共同維護修繕，原告主張未使用
    社區公共設施、電梯、照明等，然原告等人持有社區門禁磁
    扣，如何界定完全不會使用社區公共資源?原告雖主張105年
    第三屆第二次區分所有權人會議，以過半數住戶同意，按每
    坪30元收取管理費在案，惟查該次會議紀錄，此案為一臨時
    動議、且會議記錄中無詳細記載此臨時動議的投票人數、同
    意人數、不同意人數為何。社區管理費為社區之重大議案，
    原告以臨時動議方式宣稱通過該次區分所有權人會議，有違
    公寓大廈管理條例及程序正義。
　㈢109年10月24日召開之系爭區權人會議之所有議案，依循內政
    部頒布之公寓大廈管理條例第30條，於會議召開10日前通知
    所有權人，且於109年10月9日發放開會通知函於社區住戶信
    箱，原告之開會通知函則由總幹事通知區分所有權人與總幹
    事當面領取(被證七)。所有議案內容說明於109年10月12日
    公告張貼於社區所有電梯內，足使所有區分所有權人了解議
    案內容思考投票，並有足夠時間反應。該次開會通知函亦有
    列出議案四:「1到9號之1樓及2樓店面戶之管理費，應與其
    他樓層住戶同」，其主旨已完全說明此議案之討論方向，又
    此議案四係由管理委員會提案，公寓大廈管理條例並無規定
    任何提案必須載明提案人之條例規定。區分所有權人出席會
    議所提供之會議資料中，每個議案都附有議案說明文件(被
    證九)，系爭區權人會議過程中每個議案都有討論發言時間
    ，並於投票前詢問所有出席之區分所有權人確認是否還有任
    何問題要再提出後才進行投票，投票封箱前亦詢問所有出席
    之區分所有權人是否還有人要投票才進行封箱，投票過程皆
    為所有區分所有權人之自由意識，惟原告出席當時，對於會
    議之提案內容及召開會議程序等，並未於出席會議當下以口
    頭或文字來表示系爭區權人會議有何違反法律程序之瑕疵，
    並且原告於區分所有權人名冊中簽名並領取提案表決投票單
    ，亦參與提案之表決過程。原告當場並未異議，卻對於表決
    結果不如心中所期待，竟於事後提出本件訴訟，假若任何人
    皆可用此無理取鬧方式提出告訴，法令何須制定規範社區應
    每年召開會議？對於原告主張未全程錄音部分，當時沒有錄
    音，因為當時物業公司表示會有相關個資的問題，所以沒有
    錄音。
　㈣原告雖主張未使用社區資源，然店面戶承租人曾透過社區聘
    僱之物業保全公司人員代收寄送包裹郵件，店面戶慈愛街7
    號1樓亦有將其門戶鑰匙交由社區聘僱之物業保全公司人員
    保管，並非未使用社區公共資源。店面戶也會將垃圾丟棄在
    我們的垃圾集中場，由我們統一處理丟棄，垃圾集中場須經
    過社區大廳，他們出入大廳也會使用到大廳、垃圾場等公共
    區域的空調及照明設施，且店面戶有人使用社區的地下室停
    車場，亦須乘坐社區電梯，另外原告在公設部分A棟的逃生
    梯間挖了冷氣管線，在牆面挖洞，我們查詢好像是慈愛街9
    號1樓跟2樓的咖啡館。慈愛街1、3、5、7、9號，1樓到13樓
    之社區地面蓄水池及過濾器，社區頂樓蓄水管線，原告亦有
    使用。原告既然可以任意使用社區所有資源就應該跟其他住
    戶繳一樣的管理費，而大家有無去使用是大家可以自由選擇
    的，不能因有人說比較少使用就繳比較少錢。並聲明:1.駁
    回原告之訴及其假執行之聲請。2.如受不利之判決，願供擔
    保請准宣告免為假執行。
三、原告主張被告管理委員會於109年10月24日召開系爭區權人
    會議，並於會議中就議案四「1號到9號之1樓及2樓店面戶之
    管理費，應與其他樓層住戶之管理費相同乙案」之決議通過
    ，業據原告提出系爭區權人會議資料、區分所有權人會議紀
    錄等資料為證，且為被告所不爭執，堪信為真。
四、本件兩造爭執之點為：原告主張系爭區權人會議之議案四「
    1號到9號之1樓及2樓店面戶之管理費，應與其他樓層住戶之
    管理費相同乙案」之決議應予撤銷，有無理由？茲敘述如下
    ：
　㈠按總會之召集程序或決議方法，違反法令或章程時，社員得
    於決議後3 個月內請求法院撤銷其決議。但出席社員，對召
    集程序或決議方法，未當場表示異議者，不在此限，民法第
    56條第1 項定有明文。又公寓大廈管理委員會為人的組織體
    ，區分所有權人會議為其最高意思機關。其區分所有權人會
    議之召集程序或決議方法，違反法令或章程時，依公寓大廈
    管理條例第1 條第2 項規定，應適用民法第56條第1 項撤銷
    總會決議之規定，由區分所有權人請求法院撤銷區分所有權
    人會議之決議（最高法院92年度台上字第2517號民事裁判要
    旨參照）。蓋觀之公寓大廈之區分所有權人會議，主要係為
    區分所有建物內各區分所有權人之利害關係事項所召開，其
    決議性質上係多數區分所有權人平行意思表示趨於一致之合
    同行為，而發生一定私法上之效力，與民法上社團法人為規
    範社員相互權利義務關係而召開之總會決議，性質上、利益
    上之狀態相類似，基於相同之法律理由，自可類推適用社團
    總會決議效力之規定。復按區權人主張區權人會議之召集程
    序或決議方法，違反法令或章程時，應以會議進行之現場曾
    對於違反何召集程序或決議方法提出異議，始謂符合民法第
    56條第1項所定當場表示異議之要件。
　㈡經查，本件原告吳麗美等9人均有自行或委由他人出席系爭會
    議，此有系爭社區109年12月10日築字第0000000號申請報備
    書所檢附之會議日期109年10月24日出席人員名冊(簽到簿)
    在卷可佐(另置卷外)，復觀諸系爭區權人會議之紀錄，原告
    或原告之委託出席代理人並未在該會議過程中當場異議爭執
    任何事項，有上開會議紀錄附卷可證（見本院卷一第149至1
    53頁），且兩造亦不爭執上開文書之形式上真正，是堪認為
    真實，則原告自己或代理人既均未於會議當場提出系爭區權
    人會議有何召集程序或決議方法瑕疵之異議，是以，系爭區
    權人會議之召集程序或決議方法縱有違法(假設語，非本院
    認定)，原告亦不得訴請法院撤銷，故而原告上開主張應非
    可採。
　㈢至原告主張當時有表示意見等云云，為被告所爭執，且經本
    院多次與原告確認「原告當時有無當場對於決議召集程序或
    決議方法表示異議？有無相關證明方式？」，經原告表示「
    當下有對投票的結果表示異議，原告都是用口頭表示異議，
    他們異議說不可以用這個決議的結果直接來決定他們要繳比
    較多的管理費。」等語(見本院卷二第173頁)，則原告對於
    其等究在何時、針對何事項、提出何內容之異議，並未提出
    任何證據以實其說，其空言主張，本難採信，況縱認原告上
    開所述有表示反對等語為真(假設語，非本院認定)，然審諸
    其前開所述，原告當下反對之表示是對於投票後的結果表示
    異議，即原告對於「1號到9號之1樓及2樓店面戶之管理費，
    應與其他樓層住戶之管理費相同乙案」該決議通過之結果，
    表示不贊同該議案之結果，此顯非屬於會議當場提出系爭區
    權人會議「召集程序」或「決議方法」瑕疵之異議，依首揭
    規定，原告自無從依民法第56條第1項規定請求撤銷系爭區
    權人會議之議案四「1號到9號之1樓及2樓店面戶之管理費，
    應與其他樓層住戶之管理費相同乙案」之決議。
　㈣是揆諸前開說明，原告嗣提起本件訴訟請求撤銷系爭區權人
    會議之上開決議內容，顯不符合民法第56條第1項規定，應
    予駁回。則原告既已不得請求撤銷系爭區權人會議之決議，
    則有關系爭區權人會議決議之召集程序或決議方法有無違反
    法令或系爭規約之爭點，自無再予贅述之必要，併予敘明。
五、綜上所述，原告不得類推適用第56條第1項規定，主張撤銷
    系爭區權人會議之議案四「1號到9號之1樓及2樓店面戶之管
    理費，應與其他樓層住戶之管理費相同乙案」之決議，從而
    ，原告主張被告所召集之系爭區權人會議「議案四:1號到9
    號之1樓及2樓店面戶之管理費，應與其他樓層住戶之管理費
    相同乙案」之決議撤銷，應為無理由。另本件原告並未陳明
    願供擔保請准宣告假執行，被告陳明願供擔保請准宣告免為
    假執行，容有誤會，併此敘明。
六、本件事證已臻明確，兩造其餘主張、陳述及所提之證據暨攻
    擊防禦方法，經本院斟酌後，核與本件判決結果不生影響，
    爰不一一論述，附此敘明。
七、訴訟費用負擔之依據：民事訴訟法第78條、第85條第1項。 
中　　華　　民　　國　　111 　年　　11　　月　　30　　日
                  民事第一庭    法　官　張惠閔
以上正本係照原本作成。
如對本判決上訴，須於判決送達後20日內向本院提出上訴狀。如
委任律師提起上訴者，應一併繳納上訴審裁判費。
中　　華　　民　　國　　111 　年　　11　　月　　30　　日
                                書記官　林沂㐵